【裁判字號】    97,訴,320
【裁判日期】    970624
【裁判案由】    毒品危害防制條例
【裁判全文】
臺灣板橋地方法院刑事判決               97年度訴字第320號
公  訴  人  臺灣板橋地方法院檢察署檢察官
被      告  甲○○
選任辯護人  蕭明哲律師
上列被告因違反毒品危害防制條例案件，經檢察官提起公訴（96
年度毒偵字第9577號），本院判決如下：
    主  文
甲○○無罪。
    理  由
一、公訴意旨以：甲○○因施用毒品案件，經裁定令入戒治處所
    施以強制戒治，於民國92年8月8日停止戒治交付保護管束，
    於92年10月27日戒治期滿。詎其仍未戒除毒癮，復基於施用
    毒品之犯意，於96年11月5 日（起訴書誤植為15日）9 時52
    分許為本署觀護人採尿前回溯26小時內某時，在不詳地點，
    施用第一級毒品海洛因。嗣於96年11月5 日（起訴書誤植為
    15日），至臺灣板橋地方法院檢察署接受採尿送檢驗後，呈
    鴉片類陽性反應，始悉上情，因認被告涉犯毒品危害防制條
    例第10條第1 項之施用第一級毒品罪嫌。
二、按犯罪事實應依證據認定之，無證據不得認定犯罪事實，刑
    事訴訟法第154條第2項定有明文；又認定犯罪事實所憑之證
    據，雖不以直接證據為限，間接證據亦包括在內，然而無論
    直接或間接證據，其為訴訟上之證明，須於通常一般之人均
    不致有所懷疑，而得確信其為真實之程度者，始得據為有罪
    之認定，倘其證明尚未達到此一程度，而有合理之懷疑存在
    時，事實審法院在心證上無從為有罪之確信，自應為無罪之
    判決，最高法院76年度台上字第4986號判例意旨闡示甚明。
三、公訴人認被告甲○○涉犯毒品危害防制條例第10條第1 項之
    施用第一級毒品罪嫌，無非係以被告於96年11月5 日經臺灣
    板橋地方法院檢察署採集尿液檢體，送由臺灣檢驗科技股份
    有限公司檢驗結果，呈鴉片類陽性反應之事實，為其唯一論
    據，並提出該公司出具之濫用藥物尿液檢驗報告乙紙可稽，
    。訊之被告堅決否認有何施用第一級毒品海洛因之犯行，辯
    稱於96年9 月26日出監後，因嚴重咳嗽等症狀，持續在址設
    臺北縣中和市○○路35號之鳳祥聯合診所（下稱鳳祥診所）
    ，及址設臺北縣新店市○○路289 號之財團法人佛教慈濟醫
    院臺北分院（下稱慈濟醫院臺北分院）就診，經診斷患有急
    性氣管炎、急性鼻竇炎及心主動脈瓣疾患，並於同年12月10
    日在慈濟醫院臺北分院住院進行保留主動脈瓣膜之主動脈根
    部置換術，上開醫療期間經醫師開立治療藥物予被告服用，
    其中均有含可待因成分之藥水；且伊入監執行之前案係因施
    用安非他命，從未施用過海洛因，又伊於假釋期間須接受保
    護管束，不可能於施用海洛因後仍按時到檢察署報到接受採
    尿等語。
四、經查：
  (一)本件起訴範圍之認定：本件起訴書所記載被告施用第一級毒
    品海洛因之事實部分，係記載為「於96年11月『15』日9時
    52分許為本署觀護人採尿前回溯26小時內某時，在不詳地點
    ，施用第一級毒品海洛因。嗣於96年11月『15』日，至本署
    接受採尿送檢驗後，呈鴉片類陽性反應」之內容。惟觀乎公
    訴人所提出證據方法，並無與起訴事實相符之有關被告於上
    揭時日採尿之事證，而卷存臺灣板橋地方法院檢察署受保護
    管束人（被告）尿液檢體監管紀錄表所載採尿完成日期及時
    間，則為96年11月『5 』日09時52分（參偵查卷第4 頁背面
    ），而本件採集尿液檢體之時間確為96年11月5 日乙節，復
    經被告是認無訛，足見公訴人起訴真意所指被告施用第一級
    毒品海洛因之行為及查獲情形，依所提出之卷證資料應係指
    「於96年11月『5 』日9 時52分許為本署觀護人採尿前回溯
    26 小 時內某時，在不詳地點，施用第一級毒品海洛因。嗣
    於96 年11 月『5 』日，至本署接受採尿送檢驗後，呈鴉片
    類陽性反應」之內容，起訴書所載之日期容屬誤植，應予更
    正，本院審理亦應就此起訴範圍而為之，先為敘明。
  (二)被告甲○○因假釋期間執行保護管束，於96年11月5 日上午
    9 時52分許至臺灣板橋地方法院檢察署報到，經該署採集其
    尿液送驗，檢驗結果可待因、嗎啡之濃度分別為3868ng/ml
    、642ng/ m l，檢驗結果判定為鴉片類陽性反應，此有前揭
    臺灣檢驗科技股份有限公司96年11月15日CH/2007/B0503 （
    檢體編號000000000 號）濫用藥物尿液檢驗報告、尿液編號
    及姓名對照表各乙紙在卷可稽，客觀上固可確認其於採集尿
    液檢體前二十六小時內之某時，曾服用含有可待因成份之藥
    物。惟本件被告於96年11月5 日上午前往臺灣板橋地方法院
    檢察署報到執行保護管束之前，即因罹患急性氣管炎、急性
    鼻炎、主動脈瓣疾患、心臟衰竭、未明示位置之主動脈瘤等
    症狀，曾於同年9 月29日、10月16日、同月22日、31日、11
    月6 日、14日分別前往鳳祥診所及慈濟醫院臺北分院就診並
    取得藥物，此經被告陳明在卷，並提出診斷證明書、醫療費
    用收據、藥袋、病歷存卷可參，復經本院依職權函詢上開醫
    療機構查明屬實，有鳳祥診所97年3 月8 日診字第970308號
    函及慈濟醫院臺北分院97年3 月24日慈新醫文字第970292號
    函暨附件在卷可佐，足認被告所辯伊陸續於前開日期分別至
    上開鳳祥診所與慈濟醫院臺北分院就診並取得藥物等語，顯
    非虛妄。
  (三)依上開醫療機構之函文暨病歷、藥品仿單、藥物說明所示，
    被告於鳳祥診所及慈濟醫院臺北分院就診所取得之藥品中，
    包含有杏輝藥廠產製之鎮咳口服藥水Codin-P （主成分為
    Codeine 即可待因，含量為0.48mg/ml） 、咳嗽寧糖漿（該
    糖漿內含鴉片類藥物可待因，每ml內含NH4Cl2 0.0mg，可待
    因1.0mg） 等藥物，可知被告當時所領得之該等藥水確實含
    有可待因成分甚明。又被告因罹上揭病症於96年10月31日於
    慈濟醫院臺北分院就診，領取總量14日之藥物乙節，亦有上
    開病歷及診斷證明書可為佐稽。經本院依職權檢送上開鳳祥
    診所與慈濟醫院臺北分院出具之診斷證明書、處方箋、病歷
    等，函請法務部法醫研究所，就服用上開處方箋所列之該等
    藥物後，可能導致其尿液送驗結果呈現嗎啡及可待因陽性反
    應乙節，提供鑑定意見，其函覆略謂：「臺灣檢驗科技股份
    有限公司濫用藥物尿液檢驗報告，檢體編號000000000 之結
    果：嗎啡濃度642ng/ml，可待因濃度＞2000（3868）ng/ml
    ，呈嗎啡及可待因陽性反應，該濃度可為服用含可待因藥物
    或併用可待因及鴉片類所致。檢視所附鳳祥聯合診所及財團
    法人佛教慈濟醫院臺北分院之診斷證明書及處方箋，受檢人
    甲○○分別於96年10月22、31日及同年11月6 、14日因急性
    氣管炎、急性鼻咽炎就診，醫師處分中皆含有可待因成分，
    該藥物經人體吸收後可在尿液中檢出可待因及少量嗎啡（代
    謝產物），因此，於96年11月8 日送驗之尿液經檢驗呈嗎啡
    及可待因陽性反應之結果可視為醫療用藥所致。」，此有該
    所97年4 月8 日法醫毒字第0970001594號函在卷足憑。從而
    被告既於採尿前之期間內持續服用上開藥物，則其於96年11
    月5 日經臺灣板橋地方法院檢察署所採集尿液檢體所呈含有
    嗎啡濃度642ng/ml，可待因濃度＞2000（3868）ng /ml，而
    判定呈鴉片類陽性反應之檢驗結果，實不能排除係因病服用
    上開由醫療院所開立之藥物所致。況被告於假釋期間付保護
    管束，須定期前往該署報到接受採尿，以一般人體海洛因代
    謝速率為二十六小時之情形以觀，茍被告確有施用海洛因之
    行為，大可在前往報到驗尿前一、二日暫時停止施用，或藉
    故拖延一、二日再前往報到驗尿，即可避免因驗尿結果而遭
    查獲之風險，衡情實無甫於經施用毒品後仍按時報到接受採
    尿而自曝犯行之理。從而被告辯稱因曾於採尿前有服用含可
    待因成分之藥物才導致有鴉片類陽性反應等語，尚難認為子
    虛。而公訴人僅據上開尿液檢驗結果即為本件公訴之提起，
    並未對被告進行訊問，以查明上開尿液檢驗結果有無係因施
    用毒品以外原因所致之可能性，復未能提出其他足將前開對
    於被告有利之合理情況予以排除之積極事證，自難僅憑上開
    濫用藥物檢驗報告，逕為推認被告於採尿前必有施用第一級
    毒品海洛因之犯行。
五、綜上所述，本件依卷存事證，客觀上仍無法排除上開尿液檢
    驗結果係由於被告因病服用醫療院開立藥物所致之可能性，
    而仍有合理懷疑之存在，不能獲致被告確有施用第一級毒品
    海洛因犯行之法律上確信，依「罪證有疑，利於被告」原則
    ，被告本件被訴犯罪尚屬不能證明，應依法為被告無罪之諭
    知。
據上論斷，應依刑事訴訟法第301 條第1 項，判決如主文。
本件經檢察官陳伯均到庭執行職務。
中    華    民    國    97    年    6    月    24    日
                  刑事第十庭  審判長法  官  侯志融
                                    法  官  歐陽漢菁
                                    法  官  楊博欽
以上正本證明與原本無異
如不服本判決應於送達後十日內向本院提出上訴狀
                                書記官  李慈容
中    華    民    國    97    年    6     月    24    日


司法院資訊處製作；財團法人民間司法改革基金會備份。
